【裁判字號】    97,訴,1062
【裁判日期】    970930
【裁判案由】    債務人異議之訴
【裁判全文】
臺灣士林地方法院民事判決              97年度訴字第1062號
原      告  甲○○
被      告  京城商業銀行股份有限公司
法定代理人  乙○○
上列當事人間債務人異議之訴事件，本院於民國97年9 月26日言
詞辯論終結，判決如下：
    主  文
原告之訴駁回。
訴訟費用新臺幣萬壹仟捌佰捌拾捌元由原告負擔。
    事  實  及  理  由
一、原告起訴主張：緣原告與訴外人林秀琴係於民國95年9 月17
    日繼承取得被繼承人林透之遺產即現金新臺幣（下同）1 萬
    元，依97年5 月7 日公布修正施行之民法第1148條、民法繼
    承編施行法第1 條之2 及公平正義原則，原告就被繼承人林
    透之債務，應僅於繼承遺產所得之5000元範圍內，負清償責
    任。然被告竟對原告所有之不動產聲請強制執行，並由鈞院
    96年度執字第38917 號事件查封執行，爰依強制執行法第14
    條之規定，提起本件債務人異議之訴云云，並聲明：（一）
    確認被告僅得就原告繼承林透遺產所得之5000元範圍內為強
    制執行。（二）被告應撤回鈞院96年度執字第38917 號執行
    事件強制執行之聲請。（三）鈞院96年度執字第38917 號強
    制執行程序應予撤銷。
二、被告則以：緣原告之被繼承人林透係擔任訴外人陳玉梅之連
    帶保證人，由陳玉梅於82年10月22日向被告借款360 萬元，
    因陳玉梅自87年6 月22日起即未依約償還本金332 萬5603元
    及利息，已喪失期限利益，應即全部清償。被告並於88年間
    取得臺灣雲林地方法院88年度促字第1504號支付命令及確定
    證明書之執行名義，復取得臺灣雲林地方法院核發93年9 月
    9 日雲院瑜92執辛字第3917號債權憑證。原告既未依法就林
    透之遺產聲請拋棄或限定繼承，則被告執上開執行名義對原
    告之財產聲請由鈞院96年度執字第38917 號執行事件強制執
    行，於法自無不合。又97年5 月7 日修正施行之民法繼承編
    施行法第1 條之2 第1 項固規定：「繼承在民法繼承編中華
    民國97年1 月4 日前開始，繼承人對於繼承開始後，始發生
    代負履行責任之保證契約債務，由其繼續履行債務顯失公平
    者，得以所得遺產為限，負清償責任」。然本件原告所繼承
    前述保證契約債務，既早於87年間發生並由被告於88年間取
    得執行名義，應無上開規定之適用。則原告提起本件債務人
    異議之訴，顯有誤會等語，資為抗辯；並聲明：原告之訴駁
    回。
三、經查，本件被告係執臺灣雲林地方法院93年9 月9 日雲院瑜
    92執辛字第3917號債權憑證即臺灣雲林地方法院88年度促字
    第1504號支付命令及確定證明書為執行名義，對原告之財產
    聲請強制執行，並由本院96年度執字第38917 號執行事件強
    制執行中；該支付命令係於88年3 月10日確定。又上開支付
    命令之債務人為林透，所負債務為連帶保證債務；且林透已
    於95年9 月17日死亡，原告為其法定繼承人之一，並未拋棄
    或限定繼承各節，已為兩造所不爭執（見本院97年9 月26日
    言詞辯論筆錄），並有上開支付命令及確定證明書影本、債
    權憑證影本、借據及一般授信約定書影本、臺灣雲林地方法
    院家事法庭函影本、繼承系統表、戶籍謄本等件為證，復經
    調取本院96年度執字第39817 號執行事件查核無誤，應與事
    實相符。且本件經於97年9 月26日言詞辯論期日協商兩造確
    認爭點為：
    1.原告得否依民法第1148條及民法繼承篇施行法第1 條之2
      之規定及法律公平正義原則，主張以其繼承林透遺產所得
      範圍即5000元為限，負清償責任？
    2.原告請求撤銷本院96年度執字第38917 號強制執行事件執
      行程序，有無理由？
    以下茲論述之。
  (一)按繼承人自繼承開始時，除民法另有規定外，承受被繼承人
    財產上之一切權利、義務，但權利、義務專屬於被繼承人本
    身者，不在此限；繼承人對於繼承開始後，始發生代負履行
    責任之保證契約債務，以因繼承所得之遺產為限，負清償責
    任，此於97年1 月2 日修正公布之民法第1148條定有明文。
    又按，繼承在民法繼承編中華民國97年1 月4 日前開始，繼
    承人對於繼承開始後，始發生代負履行責任之保證契約債務
    ，由其繼續履行債務顯失公平者，得以所得遺產為限，負清
    償責任，97年5 月7 日公布施行之民法繼承編施行法第1 條
    之2 第1 項亦規定甚明。是繼承人於繼承開始時，如非無行
    為能力人或限制行為能力人，且未辦理拋棄或限定繼承者，
    僅得就繼承開始後始發生代負履行責任之保證債務，對保證
    債務之債權人，主張以因繼承所得之遺產為限，負清償責任
    。
  (二)經查，本件被告向原告請求清償並據以聲請強制執行之債權
    ，固係對原告之被繼承人林透之保證契約債務；惟該債務早
    已於87年間發生，被告並於88年間即對林透取得支付命令及
    確定證明書之執行名義；而原告則係於95年9 月17日始開始
    繼承林透財產上一切權利、義務各節，均如前述。堪認被告
    對原告所主張之保證契約債權，早已於原告繼承開始前，即
    已發生，而與民法繼承編施行法第1 條之2 第1 項規定之要
    件未符。且被告依繼承之法律關係，以原告為債務人並行使
    債權，亦無何違背法律公平正義之可言。則原告主張依民法
    1148條及民法繼承編施行法第1 條之2 之規定，被告僅得就
    其繼承林透遺產所得之5000元範圍執行取償，並請求被告撤
    回強制執行之聲請，及撤銷本院96年度執字第38917 號執行
    事件之強制執行程序，顯屬所據。
四、從而，原告依強制執行法第14條之規定、民法第1148條、民
    法繼承編施行法第1 條之2 及公平正義原則，請求確認被告
    僅得就原告繼承林透遺產所得之5000元範圍內為強制執行，
    及請求被告撤回本院96年度執字第38917 號執行事件強制執
    行之聲請，暨請求撤銷本院96年度執字第38917 號強制執行
    程序，均無理由，應予駁回。併依職權確定本件訴訟費用為
    3 萬1888元，應由原告負擔。
五、據上論結，原告之訴為無理由，依民事訴訟法第78條、第87
    條判決如主文。
中    華    民    國    97    年    9     月    30    日
                  民事第二庭  法  官  李瑜娟
以上正本證明與原本無異。
如對本判決上訴，應於判決送達後20日內向本院提出上訴狀。
中    華    民    國    97    年    10    月    2     日
                              書記官  李秀蘊


司法院資訊處製作；財團法人民間司法改革基金會備份。
